臺灣臺南地方法院民事判決　　　　　　　95年度訴字第1301號
原　　　告　林華忠
　　　　　　子○○○
　　　　　　庚○
　　　　　　己○○
　　　　　　乙○○
　　　　　　戊○○
　　　　　　丁○○
　　　　　　丙○○
前列八人共同
訴訟代理人　謝依良律師
被　　　告　財政部國有財產局臺灣南區辦事處臺南分處
訴訟代理人　吳淑華
　　　　　　辛○○
　　　　　　甲○○
上列當事人間請求租佃爭議事件，經本院於民國96年7月4日言詞
辯論終結，判決如下：
    主  文
確認原告與被告間就坐落台南市○區○○段六七八地號土地之租
賃關係存在。
訴訟費用由被告負擔。
    事實及理由
一、原告起訴主張：
(一)、原告之被繼承人林登乞與被告於民國（下同）89年10月16日
    就坐落台南市○區○○段678地號土地（下稱系爭土地）訂
    有國有養地租賃契約書（下稱系爭租約），約定租期自90年
    1 月1日起至99年12月31日止，嗣林登乞於於94年6月27日死
    亡，原告為林登乞之繼承人，依法繼承林登乞與被告間關於
    系爭土地之法律關係，詎原告竟接獲被告94年8月22日臺財
    產南三字第0940016 320號函，指稱「承租人林登乞未實際
    自任養殖使用，違反租約第4點第8款之5約定，及耕地三七
    五減租條例第16條之規定，原租約無效」云云。本件之爭點
    為：系爭租約是否因原告之被繼承人林登乞違反租約第4點
    第8款之5約定及耕地三七五減租條例第16條之規定而無效。
(二)、依證人癸○○證稱：「我住在距離林登乞所養殖的魚池後方
    約50公尺處，我有看過林登乞去灑魚飼料，林登乞大約養殖
    到93年過農曆年」、「林登乞是養虱目魚，在假日早上有看
    過他去魚池，從我小時候就開始養，超過20年，93年農曆年
    後就很少看到他」等語，足證林登乞有實際從事養殖。另由
    被告95年12月民事言詞辯論意旨狀所檢附之照片，此等照片
    之拍攝日期為94年5月6日，依照片所示，系爭土地並無長草
    ，足證系爭土地係於上開照片拍攝前不久方遭人填土，並非
    林登乞早已違約使用系爭土地。再依證人壬○○證稱：「系
    爭土地大約93、94年間填土，因當時有登革熱流行，該地有
    雜草……」等語，足證被告指稱林登乞違約於系爭土地上種
    植果樹云云，亦與事實不符。再依台南巿南區松安里辦公處
    94 年11月14日松安字第017號函略以：「該地係因環境髒亂
    ，經里長知會承租人親戚後進行整頓填土改善」，足證訴外
    人壬○○里長將養殖水池填土時，並未知會林登乞本人。再
    依證人壬○○證稱：「系爭土地大約93、94年間填土……我
    有通知地主的親戚，那些親戚住在系爭土地的後方……」、
    「我不知道土地有承租，我以為是國有財產局土地，我說要
    填土，他們有同意，我不知道他們是否有經過林登乞的授權
    」、「填土時地上有一個窪地所以才填土」等語，可知壬○
    ○於填土之際並不知悉系爭土地為林登乞所承租，僅單純以
    為是國有財產局所管理之土地，故於知會系爭土地後方之居
    民（恰為林登乞之親戚）後即逕行填土，足證林登乞根本不
    知悉壬○○填土之事。綜上，由於訴外人壬○○於填土之際
    並不知悉系爭土地為林登乞所承租，僅單純認為是國有財產
    局所管理之土地，其或係基於禮貌、或係基於填土工作進行
    順遂之考量，而事先知會系爭土地後方之居民，此等居民恰
    為林登乞之親戚，故可確定壬○○雖有知會林登乞之親戚（
    即系爭土地後方之居民），然其並非意在要求轉告林登乞填
    土之事，林登乞當然不知悉此事，更遑論同意。
(三)、參諸最高法院81年度台上字第1079號、81年度台上字第3011
    號及86年度台上字第1913號判決意旨，可知倘承租人僅係「
    不為耕作」，而無耕地三七五減租條例第16條第1項所定之
    「轉租於他人」情形，應祇生出租人得「終止」耕地租約，
    請求返還耕地問題，尚難認原訂租約為無效。另依最高法院
    87年度台上字第1378號、88年度台上字第1434號、89年度台
    上字第1265號及91年度台上字第1447號判決，益證耕地三七
    五減租條例第16條所稱「不自任耕作」，係指承租人有擅自
    變更用途，將土地非供耕作之用，或轉租或借與他人使用或
    與他人交換耕作等不合耕地租賃目的之積極行為，不包括任
    令耕地荒蕪不為耕作之消極行為在內。依上開台南巿南區松
    安里辦公處94年11月14日松安字第017號函，可知訴外人壬
    ○○係於未知會林登乞之情形下，逕將養殖水池填土，足證
    於壬○○里長填土之際，系爭土地上尚有養殖水池存在，林
    登乞實無將系爭土地擅自變更用途之情形，更無將系爭土地
    供作非養殖之用，或轉租或借與他人使用或與他人交換使用
    等不合耕地租賃目的之行為，林登乞並無違反耕地三七五減
    租條例第16條之情形。本件原承租人林登乞因病住院治療，
    以致一時未能養殖，然林登乞並無擅自變更用途，將系爭土
    地供作非養殖之用，或轉租或借與他人使用或與他人交換使
    用等不合耕地租賃目的之行為，從而被告謂林登乞將系爭土
    地作空地使用，違反系爭租約第4點第4款、第5款第1目之約
    定，係屬耕地三七五減租條例第16條之「未自任耕作」情形
    ，系爭租約歸於無效云云，自非有理。
(四)、被告主張依據耕地三七五減租條例第17條第1項第4款規定終
    止契約云云，應不合法。因被告違反民事訴訟法第270條之1
    第3項之規定，本件經鈞院於95年12月27日言詞辯論期日整
    理並簡化爭點時，被告同意僅就「系爭契約因原承租人違反
    耕地三七五減租條例第16條第1項之規定而無效」為主張並
    以此為辯論（參見該日筆錄第2頁），從而，被告自應受拘
    束，不得再為「終止租約」之主張。又依耕地三七五減租條
    第17條第第1項第4款之規定，須承租人「非因不可抗力繼續
    一年不為耕作時」，出租人方得終止租約，故被告自應就「
    林登乞已有繼續一年不為耕作」此一有利被告之事項為舉證
    ，否則，被告自不能執該款事由主張終止租約。
(五)、聲明：
  1.確認原告與被告間就坐落台南市○區○○段678地號土地之
    租賃關係存在。
  2.訴訟費用由被告負擔。
二、被告抗辯：
(一)、依林登乞與被告簽訂系爭契約之其他約定事項第4點第4款：
    「租賃養地，承租人應作養殖魚、蝦、貝或其他水產類之用
    ，不得作其他使用。」第4點第5款：「承租人使用租賃土地
    ，應受左列限制：1.不得作違反法令或約定用途之使用。2.
    應自行使用，不得將租賃物全部或一部轉租他人使用。」，
    另依據耕地三七五減租條例第16條第1、2項之規定，承租人
    應自任耕作，如承租人不自任耕作者，原訂租約歸於無效，
    參照最高法院80年台上字第15號判例所示，所謂「原訂租約
    無效」係指原訂租約不待另行為終止之意思表示，已向後失
    其效力，兩造間之租賃關係歸於消滅。論「自任耕作」，係
    指「承租人應以承租之土地供自己從事耕作之用」，再依本
    件系爭契約其他約定事項第4點第4款：「租賃養地，承租人
    應作養殖魚、蝦、貝或其他水產類之用，不得作其他使用。
    」，承租人若有以承租土地作其他使用情形或供其他非耕作
    之用，除違反本租約其他約定事項第4點第4款外，尚違反耕
    地三七五減租條例第16條第1、2項之規定。查系爭國有養地
    係依臺南市政府94年5月3日（發文字號：南市民調字第0940
    0341830號）函文通知被告，該函內容略以「本市○區○○
    段678地號國有土地，經本市南區公所反映：現租約人圍牆
    種果樹，是否有違規使用情形？、、、」，經被告於94年5
    月6日派員勘查結果，系爭土地已圍設簡易圍籬作空地使用
    ，並非作為養殖魚、蝦、貝或其他水產類之用（附件：94年
    5月6日上午11時現場拍攝照片乙份），顯已違反本租約其他
    約定事項第4點第4款；承租人於承租土地上既未從事養殖魚
    、蝦、貝或其他水產類，亦即將所承租之土地供其他非耕作
    之用，參照最高法院70年台上字第4673號判例揭示，承租人
    以所承租之土地建築房屋居住，或供其他非耕作之用，均在
    「不自任耕作」之列，故承租人已違反耕地三七五減租條例
    第16條第1、2項應自任耕作之規定，被告依此通知訴外人林
    登乞（94年8月22日臺財產南南三字第0940016320號函）因
    其所承租之土地現已圍設簡易圍籬作空地使用，非作為養殖
    使用，已違反租約約定及耕地三七五減租條例第16條第1、2
    項承租人應自任耕作之規定，原訂租約已歸於無效，並無違
    誤。
(二)、原告主張林登乞因生病而不能養殖（即自任耕作），是為不
    可抗力之事件，惟所謂「不可抗力」應係指一種非自願性、
    且非人為所能控制或預期的客觀情況，該客觀情況的發生不
    能預見、不能避免、不能克服，諸如天災、地震、洪水等，
    對任何人而言皆屬無法預料且無法控制之事件，方可謂「不
    可抗力」，故原告主張林登乞因生病而致不能養殖（即自任
    耕作），應屬個人主觀因素，不得謂不可抗力之事件，況依
    證人癸○○先生證詞所述可知93年農曆年後甚少看見訴外人
    林登乞從事養殖工作，並參酌臺南市政府函（日期及文號：
    中華民國95年7月12日南市地權字第09514524260號）所附林
    登乞診斷證明書資料可知，訴外人林登乞最早自民國92 年6
    月下旬起至94年6月間均有密切之就醫情形，訴外人自身及
    其配偶、子女（即原告）對訴外人之身體狀況應知之甚詳，
    既已知之甚詳，則對訴外人因身體微恙導致未來可能無法自
    任耕作之情形即難謂不能預見、不能避免、不能克服，是以
    ，原告所提訴外人林登乞因生病而不能養殖（即自任耕作）
    之主張應不可採。
(三)、關於訴外人壬○○里長於系爭國有土地填土一事，原承租人
    是否知悉部分，經鈞院民國96年1月31日訊問證人壬○○結
    果，依據被告民國96年3月1日所提之民事答辯理由狀所述，
    證人之證詞有矛盾之處，顯然對本件之證詞避重就輕，實不
    足採。
(四)、若原告認本件因原承租人林登乞生前充其量僅係違反系爭租
    賃契約第4點第4款之約定及不為耕作之規定，應生終止租約
    之問題，並不屬於耕地三七五減租條例第16條因不自任耕作
    原定租約無效之範疇，被告謹以本狀為因原承租人林登乞不
    為耕作，而依據耕地三七五減租條例第17條第1項第4款之規
    定，終止雙方之租賃關係之意思表示。又兩造於協議僅就「
    系爭契約因違反耕地三七五減租條例第16條第1項之規定歸
    於無效」並以此為辯論前，被告並無提出原承租人林登乞違
    反耕地三七五減租條例第17條第1項第4款之規定之主張，揆
    諸最高法院94年台上字第493號判決意旨，應不受民事訴訟
    法第270條之1第3項之拘束。又依據證人癸○○證詞所述可
    知93年農曆年後甚少看見林登乞從事養殖工作，並參酌臺南
    市政府函（日期及文號：中華民國95年7月12日南市地權字
    第09514524260號）所附林登乞診斷證明書資料可知，林登
    乞最早自民國92年6月下旬起至94年6月間均有密切之就醫情
    形，顯見就醫期間原承租人林登乞已不為耕作（養殖），故
    被告主張原告已違反耕地三七五減租條例第17條第1項之規
    定。
(五)、聲明：
  1.原告之訴駁回。
  2.訴訟費用由原告負擔。
三、不爭執事項及爭點：
(一)、不爭執事項：
　1.系爭坐落台南市○區○○段678地號土地面積0.0723公頃（
  　92年5月30日因分割增加　678-1地號，面積0.0099公頃）為
    被告所管有。
　2.系爭土地重測前為臺南市○區○○段2609-3地號，原由訴外
  　人薛陽波向被告承租，嗣經訴外人薛南山、薛登山等2人繼
    承其父薛陽波於60年1月1日起向被告承租，77年10月20 日
    訴外人薛南山等2人讓渡租賃權予訴外人林登乞後，訴外人
    林登乞旋於82年6月25日申請過戶換約繼續承租，歷經多次
    換約續租，租期至99年12月31日止。
　3.原承租人林登乞與被告所訂契約係「國有養地租賃租約」。
　4.原承租人林登乞向被告承租土地，係作養殖使用，地目為「
  　養」，依契約內容，應作養殖魚、蝦、貝或其他水產類之用
    ，而不得作其他使用。
　5.系爭土地原係魚池，後遭人填土成為平地。
(二)、爭點：
  1.原承租人林登乞是否有在系爭土地上從事養殖？
  2.訴外人壬○○於系爭土地上填土一事，林登乞是否知悉？
　3.被告主張因原承租人林登乞違反耕地三七五減租條例第16
  　條「應自任耕作」之規定，系爭契約因而無效，是否有理由
    ？
  4.被告主張原承租人林登乞有耕地三七五減租條例第17條第1
    項第4款「非因不可抗力繼續一年不為耕作」之情形，因而
    終止系爭租約，是否有理由？
(三)、按當事人就其主張之爭點，經依第1項第3款或前項為協議者
    ，應受其拘束。但經兩造同意變更，或因不可歸責於當事人
    之事由或依其他情形協議顯失公平者，不在此限，民事訴訟
    法第270條之1第3項雖定有明文。本件於95年12月27日言詞
    辯論程序中經兩造協議簡化爭點後，被告於96年3月14日具
    狀主張依據耕地三七五減租條例第17條第1第4款終止系爭租
    約，雖係增加前協議簡化爭點時所未確認之爭點，然本院審
    酌為追求訴訟經濟、紛爭一次解決之目標，於不甚妨礙對造
    防禦權之情形下，若不允許被告增加該項主張，則對於被告
    亦非公平，甚且有礙訴訟經濟之追求，爰予以同意將該項主
    張列為上揭爭點第4項，附此敘明。
四、得心證之理由：
(一)、關於原承租人林登乞是否有在系爭土地上從事養殖：
    經查，證人癸○○於本院95年11月29日言詞辯論時結證稱：
    「（問：目前所住離林登乞所養殖的魚池多遠？）住在魚池
    後方約50公尺處。（問：如何知悉林登乞有從事養殖工作？
    ）我有看過他去灑魚飼料。（問：養殖到什麼時候？）大約
    93年過農曆年。後來情形不清楚。（問：林登乞生病情形知
    否？）我知道。但什麼時候不能養殖我不知道。（問：有關
    黃里長填土事情是否知道？）不知道。（問：魚池後來被填
    土知道嗎？）我知道。但何人填土的我不清楚。（問：林登
    乞飼養何種魚？情形如何？）他是養虱目魚，在假日早上有
    看過他去魚池，從我小時候就開始養，超過20年，93年農曆
    年後就很少看到他。（問：魚池是否在國有土地上？）不知
    道。（問：填土後有否被人種植果樹？）沒有。圍籬是在魚
    池後面離很遠，是本來就有的，圍籬是我叔叔圍的，是為了
    種菜，種菜土地不是在國有地上，圍籬也不是。（問：魚池
    填土後有否再養殖？）最近我堂哥（原告）有開始養，應是
    在我二伯林登乞94年6月27日逝世以後。也是養虱目魚。」
    （見本院95年11月29日言詞辯論筆錄）由證人癸○○上揭證
    言可證，原告之被繼承人林登乞約在系爭土地上從事虱目魚
    養殖超過20年，直至93年過農曆年（約2月份）之後，才很
    少看到林登乞，而於林登乞94年6月27日死亡後，則由原告
    接續從事養殖之事實，應堪認定。
(二)、關於林登乞是否知悉訴外人壬○○里長於系爭土地上填土一
    事：
    經查，證人壬○○於本院言詞辯論時結證稱：「（問：系爭
    土地填土何時？為何填土？當時知會何人？）大約93、94年
    間填土，因當時有登革熱流行，該地長有雜草，我有通知地
    主的親戚，那些親戚住在系爭土地的後方，我知道他們有在
    那邊種植菜瓜，前面的土地是國有財產局的，我不知道有人
    承租，我是打算填土後向國有財產局認養。（問：當初告知
    林登乞的親戚時，林登乞是否有授權他親戚同意你填土？）
    我不知道土地有承租，我以為是國有財產局土地，我說要填
    土，他們有同意，我不知道他們是否有經過林登乞的授權。
    （問：知道土地是國有財產局，為何沒有通知國有財產局或
    是環保單位清除髒亂而自行填土？）我想如果通知環保局，
    環保局會開單罰國有財產局，所以我想自己填土清除雜草，
    再種樹美化就可以。（問：填土時地上魚池是否存在？）有
    一個窪地所以才填土。（問：窪地裡面有無水？）裡面有沒
    有水我不清楚，但長有雜草。」（見本院96年1月31日言詞
    辯論筆錄）由上揭證人壬○○之證言可證，證人壬○○於93
    年、94年間在系爭土地上填土係因登革熱流行，該地長有雜
    草，為維持環境清潔，而由身為里長之證人壬○○於通知住
    在系爭土地後方之林登乞之親戚後，將窪地填土之事實，應
    堪認定。而由上開證人所述其於填土前係告知「地主（應係
    承租人林登乞之誤認）之親戚」，並無從證明林登乞知悉此
    事。
(三)、關於被告主張因原承租人林登乞違反耕地三七五減租條例第
    16條「應自任耕作」之規定，系爭契約因而無效，是否有理
    由：
    按耕地三七五減租條例第16條第1、2項所謂「不自任耕作」，
    係指承租人「故意」不自任耕作者而言（最高法院91年度台
    上第2644號判決參照），若承租人非故意不自任耕作，則不
    得論以「非自任耕作」。本件被告主張系爭土地遭人填土，
    因而認定原承租人林登乞有不自任耕作情形，惟查，系爭土
    地係由當地里長即證人壬○○為維持環境清潔，避免爆發登
    革熱疫情，因而於林登乞不之情之情況下，將系爭土地上之
    窪地填土，並非林登乞故意不自任耕作，依據上揭說明，本
    件並不符合耕地三七五減租條例第16條第1、2項之「不自任
    耕作」之要件，從而，被告主張依據上開規定，系爭租約為
    無效云云，並不可採。
(四)、關於被告主張原承租人林登乞有耕地三七五減租條例第17條
    第1項第4款「非因不可抗力繼續一年不為耕作」之情形，因
    而終止系爭租約，是否有理由：
    經查，證人癸○○於本院95年11月29日言詞辯論時雖證稱大
    約93年過農曆年後即很少看到林登乞到系爭土地從事養殖，
    且原告於本件調處程序中提出之林登乞之診斷證明書記載林
    登乞於93年4月至7月間因自發性高血壓在復興醫院治療，自
    93 年8月2日至94年3月21日因血小板缺乏症在高雄醫學大學
    附設中和紀念醫院接受檢查、門診治療及住院，足認原告之
    被繼承人林登乞自93年4月至94年3月21日止，期間確有密集
    接受治療之情形。然證人癸○○所稱係「很少看到」，並非
    「從未看到」，且林登乞雖然患病，然僅憑上開診斷證明書
    尚難認定林登乞之病情已至持續一年無法耕作之程度，本件
    既不能排除林登乞仍有繼續從事養殖之可能，則尚難憑上揭
    證據證明林登乞有繼續一年不為耕作之情形。被告主張依據
    上開耕地三七五減租條例第17條第1項第4款之規定，終止系
    爭租約，即無理由。
五、綜上所述，本件原告之被繼承人並無故意不自任耕作之情形
    ，且被告無法證明其有繼續一年不為耕作之情形，則被告主
    張依據耕地三七五減租條例第16條之規定系爭租約為無效，
    以及依據同條例第17條第1項第4款之規定終止系爭租約，均
    為無理由。從而，原告請求確認兩造間就系爭土地之租賃關
    係存在，為有理由，應予准許。
六、本件事證已臻明確，兩造其餘攻擊或防禦方法，於判決結果
    無影響，爰不一一詳為論述，附此敘明。
七、結論：原告之訴為有理由，依民事訴訟法第78條，判決如主
    文。
中　　華　　民　　國　　96　　年　   7　　月　　18  　日
                  民事第四庭    法　官　高如宜
以上正本係照原本作成
如對本判決上訴，須於判決送達後20日內向本院提出上訴狀
中　　華　　民　　國　　96　　年　　 7　　月　　18　　日
                                書記官　彭建山
